【裁判字號】    97,訴,382
【裁判日期】    970519
【裁判案由】    妨害投票
【裁判全文】
臺灣雲林地方法院刑事判決               97年度訴字第382號
公  訴  人  臺灣雲林地方法院檢察署檢察官
被      告  己○○
            甲○○
            乙○○
            丙○○
            丁○○
            戊○○
上列被告因妨害投票案件，經檢察官提起公訴（97年度選偵字第
186 號），於本院準備程序進行中，被告就被訴事實為有罪之陳
述，經合議庭裁定由法官一人獨任進行簡式審判程序，判決如下
：
    主      文
己○○共同意圖使特定候選人當選，以虛偽遷徙戶籍取得投票權
而為投票，處有期徒刑陸月，如易科罰金，以銀元佰元折算壹
日，褫奪公權捌年，減為有期徒刑月，如易科罰金，以銀元
佰元折算壹日，褫奪公權肆年。
甲○○、乙○○、丙○○、丁○○、戊○○共同意圖使特定候選
人當選，以虛偽遷徙戶籍取得投票權而為投票，均處有期徒刑肆
月，如易科罰金，以銀元佰元折算壹日，褫奪公權捌年，均減
為有期徒刑貳月，如易科罰金，以銀元佰元折算壹日，褫奪公
權肆年，緩刑肆年，均應自本判決確定之日起伍個月內，向公庫
支付新臺幣伍萬元。
    事實及理由
一、犯罪事實：
    己○○係民國95年雲林縣斗南鎮第18屆阿丹里里長候選人，
    其設籍雲林縣斗南鎮阿丹里崙子4 號，並擔任該戶之戶長。
    己○○為求增加票數，順利當選，遂起意利用原本未設籍阿
    丹里，無投票權之親友，形式上將戶籍遷移至阿丹里，然實
    際並未居住於新設籍處，藉以取得阿丹里里長之投票權（即
    俗稱幽靈人口），以利投票支持己○○當選阿丹里里長。己○○分別與甲○○、乙○○、丙○○、丁○○、戊○○，共
    同意圖使己○○當選雲林縣斗南鎮第18屆阿丹里里長，基於
    虛報戶籍遷入雲林縣斗南鎮阿丹里崙子4 號己○○住處取得
    投票權而為投票之犯意聯絡，分別於：
(一)、己○○與甲○○、乙○○、丙○○、丁○○（甲○○、乙○○、丙○○3 人為己○○之外甥，丁○○為己○○之妹婿）
    共同基於上開犯意聯絡，於95年2 月6 日，由己○○前往雲
    林縣斗南鎮明昌理黎明中街2 號之甲○○、乙○○、丙○○
    、丁○○原住處，向甲○○、乙○○、丙○○、丁○○拿取
    遷入戶籍所需之文件資料，己○○再於同日前往雲林縣斗南
    鎮戶政事務所（下稱斗南戶政事務所），將甲○○、乙○○
    、丙○○、丁○○之戶籍地辦理遷入雲林縣斗南鎮阿丹里崙
    子4 號。
(二)、己○○與戊○○（即己○○之弟）共同基於上開犯意聯絡，
    於95年2 月7 日，由戊○○本人持遷入戶籍所需之文件資料
    ，前往雲林縣斗南鎮戶政事務所（下稱斗南戶政事務所），
    將戊○○個人之戶籍地，由雲林縣斗南鎮○○里○○路76號
    原戶籍地，辦理遷入雲林縣斗南鎮阿丹里崙子4 號。
(三)、斗南戶政事務所該管公務員受理上述戶籍遷入申請後，雖經
    查驗核實，尚未能發覺不實情事，仍依申請登載在戶籍登記
    資料，並於編造雲林縣斗南鎮第18屆阿丹里里長選舉選舉人
    名冊時，依該戶籍登記簿將上開虛偽設籍之人編入選舉人名
    冊而公告確定，使上開人士取得阿丹里里長選舉之投票權，
    而甲○○、乙○○、丙○○、丁○○、戊○○均於95年6 月
    10日投票日，前往投票所領取選票而為投票，致使該里投票
    發生不正確之結果。
二、認定犯罪事實所憑證據及理由：
(一)、本案被告甲○○、乙○○、丙○○、丁○○、戊○○、己○○所犯刑法第146 條第2 項之罪，係死刑、無期徒刑、最輕
    本刑為3 年以上有期徒刑以外之罪，其於準備程式就前揭被
    訴事實為有罪之陳述，經受命法官告知簡式審判程式之旨，
    並聽取其與公訴人之意見後，本院合議庭裁定由受命法官獨
    任進行簡式審判程式，是本件之證據調查，依刑事訴訟法第
    273 條之2 規定，不受同法第159 條第1 項、第161 條之2
    、第161 條之3 、第163 條之1 及第164 條至第170 條規定
    之限制，合先敘明。
(二)、上開犯罪事實，業經被告甲○○、乙○○、丙○○、丁○○
    、戊○○、己○○於本院審理時坦承不諱，核與其等於檢察
    官面前供述內容相符，並有雲林縣斗南鎮公所96年1 月9 日
    雲南鎮民字第0960000132號函送之雲林縣第18屆（８）屆鄉
    鎮市民代表暨村里長選舉第0079投票所（斗南鎮阿丹里）選
    舉人名冊、甲○○、乙○○、丙○○、丁○○之戶籍謄本、
    雲林縣斗南鎮戶政事務所96年3 月2 日雲南戶字第09600003
    72號函送之戊○○、甲○○、乙○○、丙○○、丁○○遷入
    戶籍登記申請書、勘驗現場圖及現場照片6 張在卷可明，足
    認被告6 人之自白與事實相符，應可採信。本案事證明確，
    被告犯行堪以認定，應予依法論科。
三、論罪科刑之理由：
(一)、法律比較適用：
１、按現行刑法第2 條第1 項明文規定：「行為後法律有變更者
    ，適用行為時之法律。但行為後之法律有利於行為人者，適
    用最有利於行為人之法律。」惟此「法律變更」與法律修正
    之概念有別。所謂法律變更應係指因法律修正而「刑罰」有
    實質之更異而言（如修正後新舊法法定本刑輕重變更或犯罪
    構成要件寬嚴不同），始有依上開規定為準據法而比較適用
    新法或舊法之問題，最高法院95年度臺上字第7131號刑事判
    決足資參照。而被告犯罪後，刑法第146 條於96年1 月24日
    修正公佈，同年月26日施行，修正後同法條第2 項增定：「
    意圖使特定候選人當選，以虛偽遷徙戶籍取得投票權而為投
    票者，亦同。」按增定前如有虛偽遷移戶籍，使投票發生不
    正確之結果者，向均論以同條第1 項：「以非法之方法，使
    投票發生不正確之結果罪。」修正後規定，明示以虛偽遷徙
    戶籍取得投票權而為投票者為構成要件，必須要有投票行為
    始屬既遂犯，較修正前之構成要件嚴格，比較新舊法之結果
    ，以新法有利於被告，依刑法第2 條第1 項但書之規定，應
    適用有利於被告之修正後規定。檢察官認應適用修正前之規
    定，但未說明理由，忽略修正後規定構成要件較為嚴格，自
    難為本院所採。
２、被告於行為後，刑法業於94年1 月7 日修正，於94年2 月2
    日公佈，並於95年7 月1 日施行，是本案被告行為後，法律
    已有變更。又參酌最高法院95年5 月23日第8 次刑事庭會議
    決議，現行刑法第2 條第1 項之規定，係規範行為後法律變
    更所生新舊法律比較適用之準據法，於新刑法施行後，應適
    用新刑法第2 條第1 項之規定，本於統一性及整體性原則，
    綜其全部罪刑之結果，為「從舊從輕」之比較，則：
(1)、刑法第28條原規定：「二人以上共同『實施』犯罪之行為者
    ，皆為共同正犯。」新法修正為：「二人以上共同『實行』
    犯罪之行為者，皆為共同正犯。」將舊法之「實施」修正為
    「實行」。原「實施」之概念，包含陰謀、預備、著手及實
    行等階段之行為，修正後僅共同實行犯罪行為始成立共同正
    犯。是新法共同正犯之範圍已有限縮，排除陰謀犯、預備犯
    之共同正犯。新舊法就共同正犯之範圍既因此而有變動，自
    屬犯罪後法律有變更，而非僅屬純文字修正，應有新舊法比
    較適用之問題，經比較結果，以新法對被告為有利，是此部
    分應適用新修正之刑法第28條。
(2)、被告行為時刑法第41條前段規定：「犯最重本刑為5 年以下
    有期徒刑以下之刑之罪，而受6 個月以下有期徒刑或拘役之
    宣告，因身體、教育、職業、家庭之關係或其他正當事由，
    執行顯有困難者，得以（銀元）1 元以上3 元以下折算1 日
    ，易科罰金。」又依刪除前罰金罰鍰提高標準條例第2 條前
    段規定，就其原定數額提高為100 倍折算1 日，經此折算後
    ，易科罰金之折算標準應以銀元300 元即新臺幣900 元折算
    1 日。惟修正後刑法第41條第1 項前段則規定：「犯最重本
    刑為5 年以下有期徒刑以下之刑之罪，而受6 個月以下有期
    徒刑或拘役之宣告者，得以新臺幣1,000 元、2,000 元或3,
    000 元折算1 日，易科罰金。」經比較後，修正前易科罰金
    折算標準較低，對被告較有利，應適用修正前規定。
(3)、按犯罪在修正後刑法施行前，於新法施行後之緩刑宣告，應
    適用修正後刑法第74條之規定，最高法院95年第8 次刑事庭
    會議決議可資參照。則就緩刑之宣告，係依裁判時之情狀為
    其考量標準，此部分應逕依裁判時之法律為適用基準，無須
    比較新舊法，附此敘明。
(二)、核被告己○○、甲○○、乙○○、丙○○、丁○○、戊○○
    所為，均係犯刑法第146 條第2 項之虛偽遷徙戶籍取得投票
    權而為投票既遂罪。
(三)、被告己○○、甲○○、乙○○、丙○○、丁○○，就犯罪事
    實(一)；己○○、戊○○，就犯罪事實(二)之虛偽遷徙戶籍取得
    投票權而為投票之犯行，分別相互間具有犯意聯絡及行為分
    擔，依刑法第28條之規定均為共同正犯。
(四)、爰審酌被告6 人均無前科，有臺灣高等法院被告前案紀錄表
    在卷可稽，素行良好，被告6 人迭於偵查及審判中皆坦承犯
    行，具有悔意。被告甲○○、乙○○、丙○○、丁○○、戊○○與被告己○○間皆有親戚關係，難耐被告己○○之請託
    ，始犯本案。被告己○○身為候選人，竟不知潔身自愛，作
    為里民之表率，反而牽連親友，因個人一時之選舉，致他人
    身受長期刑事訴追之訟累。斟酌以上情狀，分別量處被告6
    人如主文所示之刑，並諭知易科罰金之折算標準。本案被告
    6 人犯罪行為終止時均於96年4 月24日以前，核與中華民國
    96年罪犯減刑條例第2 條第1 項第3 款規定相符，併予依同
    條例第7 條、第9 條規定，諭知其減得之刑及易科罰金之折
    算標準。又被告6 人均因犯本案之刑法第六章之妨害投票罪
    ，經判處有期徒刑，應依公職人員選舉罷免法第98條第3項
    之規定，分別宣告被告等人褫奪公權，而被告等人皆濫用公
    民權利，可以預料其等若有行使公權之機會，反而可能對公
    平選舉持續產生危害，其等褫奪公權之期間應較長，促其等
    日後得以警惕，避免再觸法網，爰依前開規定分別宣告被告
    等人褫奪公權之期間如主文所示。至褫奪公權部分，應依上
    開減刑條例第14條之規定，亦均減為如主文所示。
(五)、被告甲○○、乙○○、丙○○、丁○○、戊○○5 年以內未
    曾因故意犯罪受有期徒刑以上刑之宣告，有臺灣高等法院被
    告前案紀錄表在卷可稽，又被告迭於檢察官面前及本院審理
    時坦承犯行，本院認被告因一時疏忽，難耐己○○之請託，
    犯下本案，經此偵、審教訓後，當益知警惕，信無再犯之虞
    ，因認就該罪其所宣告之刑，以暫不執行為適當，併予宣告
    緩刑4 年，以啟自新。但為使被告甲○○、乙○○、丙○○
    、丁○○、戊○○有所警惕，命其等應於主文所示之期間內
    ，向公庫支付如主文所示之金額。至於被告己○○，身為里
    長侯選人，本應為一里之表率，竟然不知以身作責，欲由不
    正當之方式，圖謀里長大位，若再給予被告己○○緩刑之宣
    告，顯然使得被告己○○在緩刑期間過後，輕而易舉地遺忘
    教訓，因此，本院認為，就被告己○○，不能給予緩刑，始
    得讓被告己○○深刻記憶此次犯行，避免重蹈覆轍，特予指
    明。
四、依刑事訴訟法第273 條之1 第1 項、第299 條第1 項前段，
    刑法第2 條第1 項、第28條、第146 條第2 項、第41條第1
    項前段（修正前）、第37條第3 項，公職人員選舉罷免法第
    98條第3 項，罰金罰鍰提高標準條例第2 條前段（刪除前）
    ，中華民國96年罪犯減刑條例第2 條第1 項第3 款、第7 條
    、第9 條、第14條，判決如主文。
本案經檢察官黃顗雯到庭執行職務。
中    華    民    國    97    年    5     月    19    日
                  刑事第五庭  法  官  藍家偉
以上正本證明與原本無異。
如不服本判決，應於判決送達後10日內，向本院提出上訴狀。（
須附繕本）
                              書記官  王雪招
中    華    民    國    97    年    5     月    19    日
附錄本案論罪科刑法條全文：
刑法第146 條：
以詐術或其他非法之方法，使投票發生不正確之結果或變造投票
之結果者，處五年以下有期徒刑。
意圖使特定候選人當選，以虛偽遷徙戶籍取得投票權而為投票者
，亦同。
前二項之未遂犯罰之。


司法院資訊處製作；財團法人民間司法改革基金會備份。
